---
title: "Tugas-Pertemuan-6"
author: "Daffa Kyanfaiza G1401231078"
date: "2025-10-09"
output: html_document
---

```{r}
library(readxl)
library(ggplot2)
library(tsibble)
library(tseries)
library(MASS)
library(forecast)
library(TSA)
library(graphics)
library(TTR)
library(aTSA)
```

# LOad Dataset
```{r}
data <- read_excel("D:/KULIAH/SEM 5/MPDW/laporan_iklim_harian-250831182901.xlsx")

dataset <- data[125:250, ]
dataset$TAVG <- as.numeric(dataset$TAVG)
dt1 <- ts(dataset$TAVG)
```

```{r}
mean <- mean(dt1, na.rm = TRUE)
mean
```

```{r}
var(dt1)
```

# Pemeriksaan Kestasioneran
## Plot Time Series

```{r}
plot1 <- dt1 |> as_tsibble() |> 
  ggplot(aes(x = index, y = value)) + geom_line() + theme_bw() +
  geom_hline(yintercept = mean, color = "red", linetype = "dashed", size = 1) +
  xlab("Obs") + ylab("TAVG")
```

```{r}
plot1
```
Deret waktu suhu rata-rata (TAVG) pada observasi 125–250 berfluktuasi di sekitar rata-rata sekitar 26,8 tanpa menunjukkan adanya tren naik atau turun yang jelas. Pola yang relatif stabil di sekitar rataan ini mendukung indikasi bahwa data bersifat stasioner dalam rataan.

## Cek stasioner dalam rataan
```{r}
acf(dt1)
```

Plot autokorelasi (ACF) menunjukkan korelasi yang signifikan pada lag kecil kemudian cepat meredam mendekati nol. Pola seperti ini konsisten dengan karakteristik data stasioner, di mana ketergantungan antarobservasi hanya terjadi dalam jangka pendek dan tidak berlanjut panjang.

```{r}
tseries::adf.test(dt1)
```

Uji Augmented Dickey-Fuller menghasilkan nilai statistik -4,3257 dengan p-value ≤ 0,05, sehingga hipotesis nol ditolak. Hal ini mengonfirmasi bahwa seri data bersifat stasioner dan tidak memerlukan transformasi differencing untuk mencapai kestasioneran.

## Cek Stasioner dalam Ragam
```{r}
index <- seq(1:126)

# Box-Cox
bc <- boxcox(
  dt1 ~ index,
  lambda = seq(-1, 4, by = 0.01)
)
```
```{r}
lambda <- bc$x[which.max(bc$y)]
lambda

```

```{r}
# Selang kepercayaan 95% untuk lambda
ci_lambda <- bc$x[bc$y > max(bc$y) - 0.5 * qchisq(0.95, 1)]

# Batas bawah dan batas atas
ci_lower <- min(ci_lambda)
ci_upper <- max(ci_lambda)

c(Batas_Bawah = ci_lower, Batas_Atas = ci_upper)
```

hasil di atas menunjukkan nilai λ optimum sebesar 1,92 dan selang kepercayaan 95% nilai memiliki batas bawah -1 dan batas atas 4. Selang tersebut memuat nilai satu sehingga dapat dikatakan bahwa data TAVG pada amatan 125-250 stasioner dalam ragam.

# Split Data
```{r}
n <- length(dt1)             
train_size <- floor(0.8 * n)  
train <- dt1[1:train_size]
test  <- dt1[(train_size+1):n]
train <- ts(train)
```
data displit dengan proporsi train 80% dan test 20%, selanjutnya akan dilakukan pengecekan stasioneritas pada data train


```{r}
mean1 <- mean(train, na.rm = TRUE)
mean1
```

```{r}
var(train)
```

# Pengecekan Kestasioneran Data Train
```{r}
plot2 <- train |> as_tsibble() |> 
  ggplot(aes(x = index, y = value)) + geom_line() + theme_bw() +
  geom_hline(yintercept = mean1, color = "red", linetype = "dashed", size = 1) +
  xlab("Obs") + ylab("TAVG")
```
```{r}
plot2
```

Deret waktu suhu rata-rata (TAVG) pada data train berfluktuasi di sekitar rata-rata sekitar 26,92 tanpa menunjukkan adanya tren naik atau turun yang jelas. Pola yang relatif stabil di sekitar rataan ini mendukung indikasi bahwa data train bersifat stasioner dalam rataan.

## Cek stasioner dalam rataan

```{r}
acf(train)
```

Plot autokorelasi (ACF) menunjukkan korelasi yang signifikan pada lag kecil kemudian cepat meredam mendekati nol. Pola seperti ini konsisten dengan karakteristik data stasioner, di mana ketergantungan antarobservasi hanya terjadi dalam jangka pendek dan tidak berlanjut panjang.

```{r}
tseries::adf.test(train)
```

Uji Augmented Dickey-Fuller menghasilkan nilai statistik -3.8711 dengan p-value 0.01826 ≤ 0,05, sehingga hipotesis nol ditolak. Hal ini mengonfirmasi bahwa seri data bersifat stasioner dan tidak memerlukan transformasi differencing untuk mencapai kestasioneran.

## Cek Stasioner dalam Ragam
```{r}
index <- seq(1:(0.8*126))

# Box-Cox
bc2 <- boxcox(
  train ~ index,
  lambda = seq(-1, 4, by = 0.01)
)
```

```{r}
lambda2 <- bc2$x[which.max(bc2$y)]
lambda2

```

```{r}
# Selang kepercayaan 95% untuk lambda
ci_lambda <- bc2$x[bc2$y > max(bc2$y) - 0.5 * qchisq(0.95, 1)]

# Batas bawah dan batas atas
ci_lower <- min(ci_lambda)
ci_upper <- max(ci_lambda)

c(Batas_Bawah = ci_lower, Batas_Atas = ci_upper)
```
hasil di atas menunjukkan nilai λ optimum sebesar 3,85  dan selang kepercayaan 95% nilai memiliki batas bawah -1 dan batas atas 4. Selang tersebut memuat nilai satu sehingga dapat dikatakan bahwa data train stasioner dalam ragam.

# Identifikasi Model

## Plot ACF
```{r}
acf(train)
```
Berdasarkan plot tersebut, terlihat bahwa plot ACF cenderung cuts off pada lag ke 1, sehingga jika plot PACF dianggap tails off, maka model tentatifnya adalah ARIMA(0,1,1).

## PACF
```{r}
pacf(train)
```
Berdasarkan plot tersebut, terlihat bahwa plot PACF cenderung cuts off pada lag ke 1, sehingga jika plot ACF dianggap tails of, maka model tentatifnya adalah ARIMA(1,1,0).

Jika baik plot ACF maupun plot PACF keduanya dianggap tails of, maka model yang terbentuk adalah ARIMA(1,1,1)

## EACF
```{r}
eacf(train)
```
Identifikasi model menggunakan plot EACF dilakukan dengan melihat ujung segitiga pada pola segitiga nol. Dalam hal ini model tentatif yang terbentuk adalah ARIMA(1,1,0), ARIMA(0,1,1), dan ARIMA(2,1,0).

# Pendugaan Parameter Model Tentatif
## ARIMA (0,1,1)
```{r}
model.da=Arima(train, order=c(0,0,1),method="ML")
summary(model.da) 
```
```{r}
lmtest::coeftest(model.da) 
```


## ARIMA (1,1,0)
```{r}
model1.da=Arima(train, order=c(1,1,0),method="ML")
summary(model1.da) 
```
```{r}
lmtest::coeftest(model1.da)
```

## ARIMA (1,1,1)
```{r}
model2.da=Arima(train, order=c(1,0,1),method="ML")
summary(model1.da) 
```

```{r}
lmtest::coeftest(model2.da)
```

## ARIMA (2,1,0)
```{r}
model3.da=Arima(train, order=c(2,0,0),method="ML")
summary(model1.da) 
```

```{r}
lmtest::coeftest(model3.da)
```
## Ringkasan AIC BIC
```{r}
model_tentatif <- data.frame(
  Model = c("ARIMA(0,1,1)","ARIMA(1,1,0)","ARIMA(1,1,1)", "ARIMA(2,1,0)"),
  AIC   = c(AIC(model.da),AIC(model1.da),AIC(model2.da), AIC(model3.da)),
  BIC   = c(BIC(model.da),BIC(model1.da),BIC(model2.da), BIC(model3.da))
)

model_tentatif
```
Berdasarkan pendugaan parameter di atas, nilai AIC terkecil dimiliki oleh model ARIMA(0,1,1) dan parameter model ARIMA(0,1,1) juga seluruhnya signifikan sehingga model yang dipilih adalah model ARIMA(0,1,1).

# Analisis Sisaan
Model terbaik hasil identifikasi kemudian dicek asumsi sisaannya. Sisaan model ARIMA harus memenuhi asumsi normalitas, kebebasan sisaan, dan kehomogenan ragam. Diagnostik model dilakukan secara eksplorasi dan uji formal.

## Eksplorasi Sisaan
```{r}
sisaan.da <- model.da$residuals

par(mfrow = c(2,2),    
    mar = c(4,4,2,1),  
    oma = c(0,0,2,0))  

# Q-Q Plot
qqnorm(sisaan.da, main = "Normal Q-Q Plot")
qqline(sisaan.da, col = "red", lwd = 2)

# Plot Sisaan vs Waktu
plot(sisaan.da, type = "p",
     main = "Plot Sisaan vs Waktu",
     xlab = "Waktu", ylab = "Sisaan")

# ACF
acf(sisaan.da, main = "ACF Sisaan")

# PACF
pacf(sisaan.da, main = "PACF Sisaan")
```

Berdasarkan norm q-q plot, secara eksploratif terlihat bahwa sisaan hampir sepenuhnya menyebar normal karena titik-titik cenderung berada di garis. Selain itu, lebar pita sebaran sisaan tampak seragam, yang mengindikasikan tidak adanya heterogenitas ragam. Sementara itu, plot ACF dan PACF sisaan dari model ARIMA(0,1,1) menunjukkan tidak adanya spike signifikan pada 20 lag pertama, sehingga secara visual sisaan dapat dianggap saling bebas. Kondisi ini akan diuji lebih lanjut dengan uji formal.

## Uji Formal
```{r}
ks.test(sisaan.da,"pnorm")
```
Selain dengan eksplorasi, asumsi tersebut dapat diuji menggunakan uji formal. Pada tahapan ini uji formal yang digunakan untuk normalitas adalah uji Kolmogorov-Smirnov (KS). Hipotesis pada uji KS adalah sebagai berikut.

H0 : Sisaan menyebar normal

H1 : Sisaan tidak menyebar normal

Berdasarkan uji KS tersebut, didapat p-value sebesar 0.08916 yang lebih dari taraf nyata 5% sehingga terima H0. Hal menandakan bahwa sisaan menyebar normal pada taraf nyata 5%. Hal ini sesuai dengan hasil eksplorasi menggunakan plot kuantil-kuantil normal.

```{r}
Box.test(sisaan.da, type = "Ljung")
```
Selanjutnya akan dilakukan uji formal untuk kebebasan sisaan menggunakan uji Ljung-Box. Hipotesis yang digunakan adalah sebagai berikut.

H0 : Sisaan saling bebas

H1 : Sisaan tidak tidak saling bebas

Berdasarkan uji Ljung-Box tersebut, didapat p-value sebesar 0.5236 yang lebih besar dari taraf nyata 5% sehingga gagal tolak dan menandakan bahwa sisaan saling bebas pada taraf nyata 5%. Hal ini berbeda sama dengan hasil eksplorasi.

```{r}
Box.test((sisaan.da)^2, type = "Ljung")
```

Hipotesis yang digunakan untuk uji kehomogenan ragam adalah sebagai berikut.

H0 : Ragam sisaan homogen

H1 : Ragam sisaan tidak homogen

Berdasarkan uji Ljung-Box terhadap sisaan kuadrat tersebut, didapat p-value sebesar 0.01036 yang kurang dari taraf nyata 5% sehingga tolaaak H0 dan menandakan bahwa ragam sisaan tidak homogen pada taraf nyata 5%.

```{r}
t.test(sisaan.da, mu = 0, conf.level = 0.95)
```
Terakhir, dengan uji-t, akan dicek apakah nilai tengah sisaan sama dengan nol. Hipotesis yang diujikan sebagai berikut.

H0 : nilai tengah sisaan sama dengan 0

H1 : nilai tengah sisaan tidak sama dengan 0

Berdasarkan uji-t tersebut, didapat p-value sebesar 0.987 yang lebih besar dari taraf nyata 5% sehingga gagal tolak 
dan menandakan bahwa nilai tengah sisaan sama dengan nol.

# Overfitting
Tahapan selanjutnya adalah overfitting dilakukan dengan menaikkan orde AR(p) dan MA(q) dari model ARIMA(0,1,1) Kandidat model overfitting adalah ARIMA(1,1,1) dan ARIMA(2,1,0). Karena model hasil overfitting sudah termasuk di dalam model tentatif dan hasilnya tidak lebih baik, maka model terbaik yang dipilih adalah ARIMA(0,1,1) dilanjutkan dengan peramalan.

```{r}
model3.da=Arima(train, order=c(0,0,2),method="ML")
summary(model3.da)
```
```{r}
lmtest::coeftest(model3.da) 
```
# Mdel Terbaik : ARIMA (0,1,1)
```{r}
model1.da=Arima(train, order=c(0,0,1),method="ML")
summary(model.da)
```
```{r}
lmtest::coeftest(model.da)
```

## Peramalan

```{r}
ramalan.da <- forecast::forecast(model.da, h = length(test))
```

```{r}
ramalan.da
```

```{r}
data.ramalan.da <- ramalan.da$mean
plot(ramalan.da)
```

```{r}
hasil <- ramalan.da$mean [-1]
hasil <- ramalan.da$mean [1:length(test)]
perbandingan.da <- cbind(
  Aktual   = test,
  Forecast = hasil
)

print(head(perbandingan.da, 10)) 
```

```{r}
akurasi_test <- accuracy(hasil, test)
akurasi_test
```




