---
title: "Tugas-Pertemuan-4"
author: "Daffa Kyanfaiza G1401231078"
date: "2025-09-23"
output: html_document
editor_options: 
  markdown: 
    wrap: 72
---

# Soal 1

Melalui program R: • Bangkitkan model MA(2) dengan 𝜃1 = 0.4 dan 𝜃2 = 0.6
sebanyak 300 data (Manual dan dengan arima.sim) • Buat plot time series,
plot ACF, plot PACF dan plot EACF. Idenifikasi apakah data tersebut
stasioner • Buat scatterplot antara 𝑌𝑡 dengan 𝑌𝑡−1, 𝑌𝑡 dengan 𝑌𝑡−2 serta
𝑌𝑡 dengan 𝑌𝑡−3 • Hitung autokorelasi masing masing baik dari data
bangkitan maupun secara teoriti

# Jawab

## White Noise

```{r}
set.seed(1231401078)
wn <- rnorm(300)
ts.plot(wn)
```

## MA(2)

### Manual

```{r}
set.seed(1231401078)
ma <- c(1:300)
ma[1] <- wn[1]
ma[2] <- ma[2] - 0.4 * ma[1]
```

```{r}
for(i in 3:300){
   ma[i] <- wn[i] - 0.4 * wn[i - 1] - 0.6 * wn[i - 2]
}
ma
```

### arima.sim

```{r}
ma2 <- arima.sim(list(order=c(0,0,2), ma=c(0.4, 0.6)), n=300)
ma2
```

## Plot

### Plot Time Series

```{r}
ts.plot(ma)
```

Berdasarkan plot time series, terlihat bahwa data MA(2) yang
dibangkitkan stasioner dalam rataan

### Plot ACF

```{r}
acf(ma,lag.max = 20)
```

Berdasarkan plot AFC tersebut, terlihat bahwa plot ACF cuts off di lag
kedua

### Plot PACF

```{r}
pacf(ma)
```

Berdasarkan plot PACF tersebut, terlihat bahwa plot PACF cenderung tails
off dan membentuk gelombang lembah karena nilai teta adalah positif

### Plot EACF

```{r}
TSA::eacf(ma)
```

Berdasarkan pola segitiga nol pada plot EACF, terlihat bahwa segitiga
nol berada pada ordo AR(0) dan ordo MA(2)

## Scatter Plot Antar Lag

### Korelasi antara Yt dengan Yt−1

```{r}
yt_ma <- ma[-1]
yt_ma
```

```{r}
yt_1_ma <- ma[-300]
yt_1_ma
```

```{r}
plot(y=yt_ma,x=yt_1_ma)
```

Berdasarkan scatterplot tersebut, terlihat amar samar terdapat hubungan
negatif antara Yt dengan Yt−1 .

```{r}
cor(yt_ma,yt_1_ma)
```

Korelasi antara Yt dengan Yt−1 dari hasil simulasi jika dibulatkan akan
mendekati perhitungan teoritis yaitu

### Teoritis

$$
\rho_{1} = \frac{-\theta_{1} + \theta_{1}\theta_{2}}{1 + \theta_{1}^{2} + \theta_{2}^{2}}
= \frac{-0.4 + 0.4 \times 0.6}{1 + 0.4^{2} + 0.6^{2}}
= -0.105
$$

### Korelasi antara Yt dengan Yt−2

```{r}
yt_ma2 <- ma[-c(1,2)]
yt_ma2
```

```{r}
yt_2_ma <- ma[-c(299,300)]
yt_2_ma
```

```{r}
plot(y=yt_ma2,x=yt_2_ma)
```

Berdasarkan scatterplot tersebut, terlihat bahwa terdapat hubungan
negatif antara Yt dengan Yt−2.

```{r}
cor(yt_ma2,yt_2_ma)
```

Korelasi antara Yt dengan Yt−2 dari hasil simulasi tergolong mendekati
perhitungan teoritis yaitu

### Teoritis

$$
\rho_{2} = \frac{-\theta_{2}}{1 + \theta_{1}^{2} + \theta_{2}^{2}}
= \frac{-0.6}{1 + 0.4^{2} + 0.6^{2}}
= -0.394
$$

### Korelasi antara Yt dengan Yt−3

```{r}
yt_ma3 <- ma[-c(1,2,3)]
yt_ma3
```

```{r}
yt_3_ma <- ma[-c(288, 299,300)]
yt_3_ma
```

```{r}
plot(y=yt_ma3,x=yt_3_ma)
```

Berdasarkan scatterplot tersebut, terlihat bahwa Yt dan Yt−3 sudah
menunjukkan pola yang tidak beraturan atau bisa disebut tidak berpola.

```{r}
cor(yt_ma3,yt_3_ma)
```

Korelasi antara Yt dengan Yt−3 dari hasil simulasi mendekati nilai
teoritis yang menyatakan bahwa ρk=0 untuk k\>q

### Teoritis


$$
\rho_{3} = 0
$$


# Soal 2

Melalui program R: • Bangkitkan model AR(2) dengan 𝜙1 = 0.5 dan 𝜙2 = 0.2
sebanyak 300 data (Manual dan dengan arima.sim) • Buat plot time series,
plot ACF, plot PACF dan plot EACF. Idenifikasi apakah data tersebut
stasioner • Buat scatterplot antara 𝑌𝑡 dengan 𝑌𝑡−1, 𝑌𝑡 dengan 𝑌𝑡−2 serta
𝑌𝑡dengan 𝑌𝑡−3 • Hitung autokorelasi masing masing baik dari data
bangkitan maupun secara teoritis

#Jawab \## AR(2) \### Manual

```{r}
set.seed(1231401078)
ar <- c(1:300)
ar[1] <- wn[1]
ar[2] <- wn[2] + 0.5 * ar[1]
```

```{r}
for (i in 3:300) {
  ar[i] <- wn[i] + 0.5 * ar[i-1] + 0.2 * ar[i-2]
}
ar
```

### arima.sim

```{r}
ar2 <- arima.sim(list(order=c(2,0,0), ar=c(0.5,0.2)), n=300)
ar2
```

## Plot

### Plot Time Series

```{r}
ts.plot(ar)
```

Berdasarkan plot time series tersebut terlihat bahwa data cenderung
stasioner pada rataan

### Plot ACF

```{r}
acf(ar)
```

Berdasarkan plot ACF tersebut terlihat bahwa plot ACF cenderung tails
off

### Plot PACF

```{r}
pacf(ar)
```

Berdasarkan plot PACF tersebut, terlihat bahwa plot PACF cuts off pada
lag kedua

### Plot EACF

```{r}
TSA::eacf(ar)
```

## Scatter Plot Antar Lag

### Korelasi antara Yt dengan Yt−1

```{r}
yt_ar <- ar[-1]
yt_ar
```

```{r}
yt_1_ar <- ar[-300]
yt_1_ar
```

```{r}
plot(y=yt_ar,x=yt_1_ar)
```

Berdasarkan scatterplot tersebut, terlihat bahwa terdapat hubungan
positif antara Yt dengan Yt−1.

```{r}
cor(yt_ar,yt_1_ar)
```

Korelasi antara Yt dengan Yt−1 dari hasil simulasi mendekati perhitungan
teoritis yaitu

### Teoritis

$$
\rho_{1} = \frac{\phi_{1}}{1 - \phi_{2}}
= \frac{0.5}{1 - 0.2}
= 0.625
$$ \### Korelasi antara Yt dengan Yt−2

```{r}
yt_ar2 <- ar[-c(1,2)]
yt_ar2
```

```{r}
yt_2_ar <- ar[-c(299,300)]
yt_2_ar
```

```{r}
plot(y=yt_ar2,x=yt_2_ar)
```

Berdasarkan scatterplot tersebut, terlihat bahwa terdapat hubungan
positif antara Yt dengan Yt−2.

```{r}
cor(yt_ar2,yt_2_ar)
```

Korelasi antara Yt dengan Yt−2 dari hasil simulasi mendekati perhitungan
teoritis yaitu \### Teoritis $$
\rho_{2} = \phi_{1}\rho_{1} + \phi_{2}
= 0.5 \times 0.625 + 0.2
= 0.5125
$$

### Korelasi antara Yt dengan Yt−3

```{r}
yt_ar3 <- ar[-c(1,2,3)]
yt_ar3
```

```{r}
yt_3_ar <- ar[-c(298,299,300)]
yt_3_ar
```

```{r}
plot(y=yt_ar3,x=yt_3_ar)
```

Berdasarkan scatterplot tersebut, terlihat bahwa terdapat hubungan
positif antara Yt dengan Yt−3.

```{r}
cor(yt_ar3,yt_3_ar)
```

Korelasi antara Yt dengan Yt−3 dari hasil simulasi mendekati perhitungan
teoritis yaitu \### Teoritis $$
\rho_{3} = \phi_{1}\rho_{2} + \phi_{2}\rho_{1}
= 0.5 \times 0.5125 + 0.2 \times 0.625
= 0.38125
$$ \# Soal 3 Melalui program R: • Bangkitkan model ARMA(2,2) dengan 𝜃1 =
0.4, 𝜃2 = 0.6 ,𝜙1 = 0.5 dan 𝜙2 = 0.2 sebanyak 300 data (Manual dan
arima.sim) • Buat plot time series, plot ACF, plot PACF dan plot EACF.
Idenifikasi apakah data tersebut stasioner • Buat scatterplot antara 𝑌𝑡
dengan 𝑌𝑡−1, 𝑌𝑡 dengan 𝑌𝑡−2 serta 𝑌𝑡dengan 𝑌𝑡−3 • Hitung autokorelasi
masing masing baik dari data bangkitan maupun secara teoritis \# Jawab
\## ARMA (2,2) \### MAnual

```{r}
set.seed(1231401078)
phi1 = 0.5
phi2 = 0.2
theta1 = 0.4
theta2 = 0.6
```

```{r}
y.arma=c(1:300)
for (i in 3:300){y.arma[i] = phi1*y.arma[i-1] + phi2*y.arma[i-2] +
                 wn[i] - theta1*wn[i-1] - theta2*wn[i-2]}
y.arma
```

### arima.sim

```{r}
arma22 <- arima.sim(list(order=c(2,0,2), ar = c(0.5,0.2), ma = c(0.4,0.6)), n=300)
arma22
```

## Plot

### Plot Time Series

```{r}
ts.plot(y.arma)
```

Berdasarkan plot time series tersebut, terlihat bahwa model ARMA(2,2)
cenderung stasioner dalam rataan \### Plot ACF

```{r}
acf(y.arma)
```

Berdasarkan plot ACF tersebut, terlihat bahwa model ARMA(2,2) hasil
simulasi memiliki plot ACF yang tails off \### Plot PACF

```{r}
pacf(y.arma)
```

Berdasarkan plot PACF tersebut, terlihat bahwa model ARMA(2,2) hasil
simulasi memiliki plot PACF yang tails off \### Plot EACF

```{r}
TSA::eacf(y.arma)
```

Berdasarkan pola segitiga nol pada plot EACF, terlihat bahwa segitiga
nol berada pada ordo AR(2) dan ordo MA(2)

## Scatter Plot Antar Lag

### Korelasi antara Yt dengan Yt−1

```{r}
yt_arma <- y.arma[-1]
yt_arma
```

```{r}
yt_1_arma <- y.arma[-300]
yt_1_arma
```

```{r}
plot(y=yt_arma,x=yt_1_arma)
```

Berdasarkan scatterplot tersebut, terlihat bahwa terdapat hubungan
positif antara Yt dengan Yt−1.

```{r}
cor(yt_arma,yt_1_arma)
```

### Korelasi antara Yt dengan Yt−2

```{r}
yt_arma <- y.arma[-c(1,2)]
yt_arma
```

```{r}
yt_2_arma <- y.arma[-c(299,300)]
yt_2_arma
```

```{r}
plot(y=yt_arma,x=yt_2_arma)
```

Berdasarkan scatterplot tersebut, terlihat bahwa terdapat hubungan
negatif antara Yt dengan Yt−2.

```{r}
cor(yt_arma,yt_2_arma)
```

### Korelasi antara Yt dengan Yt−3

```{r}
yt_arma <- y.arma[-c(1,2,3)]
yt_arma
```

```{r}
yt_3_arma <- y.arma[-c(298,299,300)]
yt_3_arma
```

```{r}
plot(y=yt_arma,x=yt_3_arma)

```

Berdasarkan scatterplot tersebut, terlihat bahwa terdapat hubungan
negatif antara Yt dengan Yt−3.

```{r}
cor(yt_arma,yt_3_arma)
```

### Teoritis untuk rho 1-3

Untuk model ARMA(2,2): $$
Y_t = \phi_1 Y_{t-1} + \phi_2 Y_{t-2} + \varepsilon_t + \theta_1 \varepsilon_{t-1} + \theta_2 \varepsilon_{t-2},
\quad \operatorname{Var}(\varepsilon_t)=\sigma^2.
$$

Persamaan autokovarian (sistem untuk
$\gamma_k=\operatorname{Cov}(Y_t,Y_{t-k})$):

$$
\begin{aligned}
\gamma_0 &= \phi_1 \gamma_1 + \phi_2 \gamma_2 + \sigma^2(1 + \theta_1^2 + \theta_2^2) \\
\gamma_1 &= \phi_1 \gamma_0 + \phi_2 \gamma_1 + \sigma^2(\theta_1 + \theta_1\theta_2) \\
\gamma_2 &= \phi_1 \gamma_1 + \phi_2 \gamma_0 + \sigma^2 \theta_2 \\
\gamma_3 &= \phi_1 \gamma_2 + \phi_2 \gamma_1
\end{aligned}
$$

Autokorelasi teoretis: $$
\rho_k = \frac{\gamma_k}{\gamma_0}, \qquad k=1,2,3.
$$

Sekarang substitusi nilai
$\phi_1=0.5,\ \phi_2=0.2,\ \theta_1=0.4,\ \theta_2=0.6,\ \sigma^2=1$.
Sistem persamaan menjadi:

$$
\begin{aligned}
\gamma_0 &= 0.5\gamma_1 + 0.2\gamma_2 + (1 + 0.4^2 + 0.6^2) \\
         &= 0.5\gamma_1 + 0.2\gamma_2 + (1 + 0.16 + 0.36) \\
         &= 0.5\gamma_1 + 0.2\gamma_2 + 1.52,
\\[6pt]
\gamma_1 &= 0.5\gamma_0 + 0.2\gamma_1 + (\;0.4 + 0.4\times 0.6\;) \\
         &= 0.5\gamma_0 + 0.2\gamma_1 + (0.4 + 0.24) \\
         &= 0.5\gamma_0 + 0.2\gamma_1 + 0.64,
\\[6pt]
\gamma_2 &= 0.5\gamma_1 + 0.2\gamma_0 + 0.6.
\end{aligned}
$$

Menyelesaikan sistem linear di atas (eliminasi/matriks) menghasilkan: $$
\begin{aligned}
\gamma_0 &\approx 3.623931623931624 \\
\gamma_1 &\approx 3.064957264957265 \\
\gamma_2 &\approx 2.8572649572649573
\end{aligned}
$$

Kemudian $$
\gamma_3 = 0.5\gamma_2 + 0.2\gamma_1 \approx 2.0416239316239317.
$$

Sehingga autokorelasi teoretis: $$
\begin{aligned}
\rho_1 &= \frac{\gamma_1}{\gamma_0} \approx \frac{3.064957264957265}{3.623931623931624} \approx 0.845754717 \\
\rho_2 &= \frac{\gamma_2}{\gamma_0} \approx \frac{2.8572649572649573}{3.623931623931624} \approx 0.788443396 \\
\rho_3 &= \frac{\gamma_3}{\gamma_0} \approx \frac{2.0416239316239317}{3.623931623931624} \approx 0.563372642
\end{aligned}
$$

Jadi, untuk parameter yang diberikan, hasil teoretisnya adalah: $$
\rho_1 \approx 0.8458,\qquad \rho_2 \approx 0.7884,\qquad \rho_3 \approx 0.5634.
$$
