---
title: "Pertemuan 3 - Regresi dengan Peubah Lag"
author:
output:
  html_document:
    theme: yeti
    toc: true
    toc_float: true
  word_document: default
  pdf_document: default
---

```{r, echo=FALSE}
library(dLagM)
library(dynlm)
library(MLmetrics)
library(lmtest)
library(car)
```

## DATASET

```{r}
dt <- rio::import("C:/Users/daffa/Downloads/NewDelhi_Air_quality.csv")
str(dt)
```


```{r}
dt
```
```{r}
data <- data.frame(
  t   = dt$V1 + 1,
  Yt   = dt$AQI,
  Yt1 = dplyr::lag(dt$AQI, 1),  
  Xt  = dt$no2
)
data
```

## SPLIT DATA

Kita bagi data train 80% dan data test 20%
```{r}
train<-data[1:57,]
test<-data[58:72,]
```
Setelah itu ubah jadi data time series
```{r}
train.ts<-ts(train)
test.ts<-ts(test)
data.ts<-ts(data)
```

## Model Koyck

### Pemodelan

```{r}
model.koyck <- koyckDlm(x = train$Xt, y = train$Yt)
summary(model.koyck)
```

Sekarang cek AIC dan BIC
```{r}
AIC(model.koyck)
BIC(model.koyck)
```

Dari model tersebut didapatkan peubah $x_t$ dan $y_{t-1}$ memiliki nilai $P-value<0.05$. Artinya peubah $x_t$ dan $y_{t-1}$ berpengaruh signifikan terhadap $y$ pada taraf nhyata 5%. didapatkan model keseluruhannya yaitu

$$
\hat{Y_t}= 2.38147+30.18861X_t+ 0.85984Y_{t-1}
$$

### Peramalan dan Akurasi

selajutnya kita coba cek 14 periode setelahnya menggunakan model koyck

```{r}
fore.koyck <- forecast(model = model.koyck, x=test$Xt, h=15)
fore.koyck
```


```{r}
mape.koyck <- MAPE(fore.koyck$forecasts, test$Yt)
mape.koyck
```

```{r}
GoF(model.koyck)
```
Didapat nilai MAPE dari data test sebesar 0.1181713 

## Regression with Distributed Lag

### Pemodelan (Lag=2)

```{r}
model.dlm <- dlm(x = train$Xt,y = train$Yt , q = 1)
summary(model.dlm)
AIC(model.dlm)
BIC(model.dlm)
```

Dari hasil model diatas, dadapatkan $p-value$ dari intercept > 0.05 danmu $p-value$ dari $x_{t-1}>0.05$. Hal ini menunjukkan bahwa intercept berpengaruh signifikan terhadap $y$ ppada taraf nyata 5%. Namun belum cukup bukti untuk menyatakan bahwa $x_{t-1}$ berpengaruh dignifikan terhadap $y$ pada taraf nyata 5%,  Didapatkan juga model sebagai berikut

$$
\hat{Y_t}= 21.879 +132.953 X_t+1.5276X_{t-1}-16.307 X_{t-2}
$$

### Peramalan dan Akurasi

Berikut merupakan hasil peramalan untuk 15 periode kedepan

```{r}
fore.dlm <- forecast(model = model.dlm, x=test$Xt, h=15)
fore.dlm
```


```{r}
mape.dlm <- MAPE(fore.dlm$forecasts, test$Yt)
mape.dlm
```
didapat MAPE dari data test sebesar 0.1501831 

```{r}
GoF(model.dlm)
```

### *Lag* Optimum

```{r}
finiteDLMauto(formula = Yt ~ Xt,
              data = data.frame(train), q.min = 1, q.max = 8,
              model.type = "dlm", error.type = "AIC", trace = TRUE)
```

Berdasarkan output tersebut, lag optimum didapatkan ketika lag=8. Selanjutnya dilakukan pemodelan untuk lag=8

```{r}
model.dlm2 <- dlm(x = train$Xt,y = train$Yt , q = 8)
summary(model.dlm2)
```

```{r}
AIC(model.dlm2)
BIC(model.dlm2)
```

Dari hasil tersebut tidak terdapat peubah yang berpengaruh signifikan terhadap y pada taraf nyata 5% 

### peramalan dan akurasi
Adapun hasil peramalan 15 periode kedepan menggunakan model tersebut adalah sebagai berikut

```{r}
fore.dlm2 <- forecast(model = model.dlm2, x=test$Xt, h=15)
```


```{r}
mape.dlm2<- MAPE(fore.dlm2$forecasts, test$Yt)
mape.dlm2
```

Didapatkan nilai mMAPE 0.1218564
```{r}
GoF(model.dlm2)
```

Model tersebut merupakan model yang sangat baik dengan nilai MAPE yang kurang dari 10% pada data train namun masih belum cukup baik untuk data test.

## Model Autoregressive

### Pemodelan

```{r}
model.ardl <- ardlDlm(x = train$Xt, y = train$Yt, p = 1 , q = 1)
summary(model.ardl)
AIC(model.ardl)
BIC(model.ardl)
```

```{r}
model.ardl <- ardlDlm(formula = Yt ~ Xt, 
                         data = train,p = 1 , q = 1)
summary(model.ardl)
AIC(model.ardl)
BIC(model.ardl)
```

Hasil di atas menunjukkan bahwa selain peubah $y_{t-1}$, hasil uji t menunjukkan h $p-value\ge0.05$ Hal ini menunjukkan bahwa peubah $y_{t-1}$ berpengaruh signifikan terhadap $y_t$ pada taraf nyata 5%, sementara belum cukup bukti untuk mengatakan $x_t$ dan $x_{t-1}$ berpengaruh signifikan terhadap $y_t$ pada taraf nyata 5%. Model keseluruhannya adalah sebagai berikut:

$$
\hat{Y}=2.47567+26.61403 X_t+ 1.17135X_{t-1}+0.85963Y_{t-1}
$$

### Peramalan dan Akurasi

Selanjutnya dilakukan petramalan untu 15 periode kedepan
```{r}
fore.ardl <- forecast(model = model.ardl, x=test$Xt, h=15)
fore.ardl
```


```{r}
mape.ardl <- MAPE(fore.ardl$forecasts, test$Yt)
mape.ardl
```
didapat nilai MAPE 0.1189889

```{r}
GoF(model.ardl)
```

Berdasarkan akurasi di atas, terlihat bahwa nilai MAPE keduanya jauh berbeda. Artinya, model regresi dengan distribusi lag ini `overfitted`

### *Lag* Optimum

```{r}
#penentuan lag optimum
model.ardl.opt <- ardlBoundOrders(data = data.frame(data), ic = "AIC", 
                                  formula = Yt ~ Xt )
model.ardl.opt
min_p=c()
for(i in 1:6){
  min_p[i]=min(model.ardl.opt$Stat.table[[i]])
}
q_opt=which(min_p==min(min_p, na.rm = TRUE))
p_opt=which(model.ardl.opt$Stat.table[[q_opt]] == 
              min(model.ardl.opt$Stat.table[[q_opt]], na.rm = TRUE))
data.frame("q_optimum" = q_opt, "p_optimum" = p_opt, 
           "AIC"=model.ardl.opt$min.Stat)
```

tabe menunjukkan bahwa nilai AIC terendah didapat ketika $p=14$ dan $q=6$, yaitu sebesar `133.8784`. Artinya, model autoregressive optimum didapat ketika $p=14$ dan $q=6$.

## Pemodelan DLM & ARDL dengan Library `dynlm`


```{r}
cons_lm1 <- dynlm(Yt ~ Xt+L(Xt,6),data = train.ts)

cons_lm2 <- dynlm(Yt ~ Xt+L(Yt,14),data = train.ts)

cons_lm3 <- dynlm(Yt ~ Xt+L(Xt,6)+L(Yt,14),data = train.ts)
```

### Ringkasan Model

```{r}
summary(cons_lm1)
```


```{r}
summary(cons_lm2)
```


```{r}
summary(cons_lm3)
```

### SSE

Selain ringkasan hasil, kita juga bisa menghitung nilai SSE dari masing-masing model.

```{r}
deviance(cons_lm1)
deviance(cons_lm2)
deviance(cons_lm3)
```

model ke 3 yang terbaik karena nilai SSE nya paling kecil

#### Uji Autokorelasi Residual

```{r}
dwtest(cons_lm1)
dwtest(cons_lm2)
dwtest(cons_lm3)
```

#### Uji Heterogenitas

```{r}
bptest(cons_lm1)
bptest(cons_lm2)
bptest(cons_lm3)
```

-   Jika p-value \> 0.05 → tidak ada heteroskedastisitas


-    Jika p-value ≤ 0.05 → ada heteroskedastisitas.

#### Uji Normalitas

H0: Residual berdistribusi normal.

H1: Residual tidak berdistribusi normal.

```{r}
shapiro.test(residuals(cons_lm1))
shapiro.test(residuals(cons_lm2))
shapiro.test(residuals(cons_lm3))
```

-   Jika p-value \> 0.05 → gagal tolak H0 → residual normal.

-    Jika p-value ≤ 0.05 → tolak H0 → residual tidak normal.

## Perbandingan Model


```{r}
akurasi <- matrix(c(mape.koyck, mape.dlm, mape.dlm2, mape.ardl))
row.names(akurasi)<- c("Koyck","DLM 1","DLM 2","Autoregressive")
colnames(akurasi) <- c("MAPE")
akurasi
```

Berdasarkan nilai MAPE, model paling optimum didapat pada Model Koyck karena memiliki nilai MAPE yang terkecil.

### Plot

```{r}
par(mfrow=c(1,1))  

plot(test$Xt, test$Yt, type="b", col="black", ylim=c(10,40))

# tambahkan garis ramalan dari masing-masing model
points(test$Xt, fore.koyck$forecasts, col="red");   lines(test$Xt, fore.koyck$forecasts, col="red")
points(test$Xt, fore.dlm$forecasts, col="blue");    lines(test$Xt, fore.dlm$forecasts, col="blue")
points(test$Xt, fore.dlm2$forecasts, col="orange"); lines(test$Xt, fore.dlm2$forecasts, col="orange")
points(test$Xt, fore.ardl$forecasts, col="green");  lines(test$Xt, fore.ardl$forecasts, col="green")

# legenda model
legend("topleft",
       c("Aktual", "Koyck","DLM 1","DLM 2", "Autoregressive"),
       lty=1, col=c("black","red","blue","orange","green"), cex=0.8)
```

Berdasarkan plot perbandingan, terlihat bahwa semua model mampu mengikuti tren data aktual, meskipun dengan tingkat kedekatan yang berbeda, namun Model Koyck terlihat paling mendekati garis data aktual secara keseluruhan.

